【裁判字號】    98,交聲,1445
【裁判日期】    981109
【裁判案由】    違反道路交通管理處罰條例聲明異議
【裁判全文】
臺灣桃園地方法院交通事件裁定        98年度交聲字第1445號
原處分機關  交通部公路總局新竹區監理所中壢監理站
異  議  人
即受處分人  甲○○
上列異議人即受處分人因違反道路交通管理處罰條例案件，不服
交通部公路總局新竹區監理所中壢監理站中華民國98年6 月10日
壢監裁字第裁53-DB0000000號違反道路交通管理事件裁決書所為
之處分（原舉發案號：桃警局交字第DB0000000 號），聲明異議
，本院裁定如下：
    主  文
原處分撤銷。
甲○○汽車駕駛人，駕駛汽車經測試檢定酒精濃度超過規定標準
，應接受道路交通安全講習。
    理  由
一、原處分意旨略以：異議人即受處分人甲○○持職業大客車駕
    駛執照於民國98年5 月20日晚間11時1 分許，駕駛車牌號碼
    LD-8053 號自用小客車行經桃園縣楊梅鎮○○路3 巷口，為
    桃園縣政府警察局楊梅分局幼獅派出所警員當場攔停舉發，
    並以異議人有「酒後駕車，經呼氣酒測值為0.70mg/L超過標
    準值0.45mg/L」之違規為由，開立桃警局交字第DB0000000
    號舉發違反道路交通管理事件通知單。嗣經原處分機關依道
    路交通管理處罰條例第35條第1 項第1 款之規定，裁處罰鍰
    新臺幣（下同）49,500元，並吊扣駕駛執照12個月，施以道
    安講習。
二、異議意旨略以：異議人於上開所述時間，駕駛上揭自用小客
    車行經桃園縣楊梅鎮○○路3 巷口時，因酒駕違規為警攔停
    開單舉發，惟違規當時異議人係駕駛自用小客車，原處分卻
    吊扣異議人之職業大客車駕駛執照，因異議人以駕駛職業大
    客車為生，若吊扣該執照將嚴重影響異議人一家人生計，為
    此聲明異議，請求撤銷該裁定等語。
三、按汽車駕駛人飲用酒類或其他類似物後其吐氣所含酒精濃度
    超過每公升0.25毫克或血液中酒精濃度超過百分之0.05以上
    者，不得駕車，道路交通安全規則第114 條第2 款定有明文
    。又按汽車駕駛人，駕駛汽車經測試檢定酒精濃度超過規定
    標準者，處15,000元以上60,000元以下罰鍰，並當場移置保
    管其車輛及吊扣其駕駛執照1 年，並應接受道路交通安全講
    習，道路交通管理處罰條例第35條第1 項第1 款、第24條第
    1 項第2 款分別定有明文。
四、經查：
（一）異議人駕駛上開自用小客車，於上揭時、地為警實施酒測
      勤務攔檢，並對其實施呼氣酒精濃度測試，檢測後發現其
      吐氣所含酒精濃度達0.70MG/L之事實，有桃園縣政府警察
      局舉發違反道路交通管理事件通知單1 紙在卷可稽，且為
      異議人所不爭執，是異議人於上揭時地經警實施呼氣酒精
      濃度測試之結果，其吐氣所含酒精濃度確已超過法定每公
      升0.25毫克之事實，自堪認定。
（二）次按道路交通管理處罰條例第68條已於94年12月14日修正
      ，查其修正過程與修正條文，立法委員認為原條文「汽車
      駕駛人，因違反本條例及道路交通安全規則之規定，受吊
      扣或吊銷駕駛執照處分時，受吊扣或吊銷其持有各級車類
      之駕駛執照」將違法或違規駕駛人所持有各級車類之駕駛
      執照一併吊扣或吊銷，失之過酷，對於人民工作與生活影
      響過鉅，有違比例原則，經與交通部協商後，乃將其中「
      受吊扣處分者，吊扣其持有各級車類之駕駛執照」部分之
      規定刪除。是駕駛人違反道路交通管理處罰條例第35條第
      1 項第1 款之規定而受吊扣駕駛執照處分時，依修正後同
      法第68條規定並參照其修正意旨，應僅得吊扣違規或違法
      當時駕駛車類之駕駛執照。又酒醉駕車行為均製造法所不
      容許之風險，以風險製造之立場觀之，並不因駕駛車輛種
      類之不同，而有所差別，但從風險實現之觀點而言，酒醉
      駕駛車類之不同，其對於交通安全衍生之實害結果也有所
      差異，如駕駛人駕駛低一級之車類違反本條例之規定時，
      不論其所造成之實害結果，而一律吊扣駕駛人所持有之各
      類駕照，亦有違反相同事件相同處理，不同事件不同處理
      之平等原則（臺灣高等法院暨所屬法院97年法律座談會刑
      事類提案第40號討論暨審查意見同此意旨）。是參諸上開
      道路交通管理處罰條例第68條之修正過程與修正理由，行
      為人有道路交通管理處罰條例第35條第1 項第1 款所規定
      之違規行為，須吊扣駕駛執照時，應僅能吊扣行為人違法
      或違規當時駕駛車輛所憑之駕駛執照，不得再吊扣行為人
      所持有、與駕駛違規車輛無關之其他各級車類駕駛執照。
（三）查本件異議人於上開酒後駕車違規行為時，係駕駛自用小
      客車，此有上開舉發違反道路交通管理事件通知單附卷可
      憑，揆諸前開說明，駕駛人受吊扣駕駛執照處分時，不再
      吊扣其持有各級車類之駕駛執照，故原處分機關於作成吊
      扣駕駛執照處分時，應就行為人所應吊扣之駕駛執照種類
      予以限定，始符合依法行政原則。是依前述異議人依法所
      受之處分應為限制其駕駛普通小型車之權利，而異議人持
      有之駕駛執照為職業大客車駕駛執照，異議人雖無普通小
      型車駕駛執照可供吊扣，若原處分機關因異議人無普小型
      車駕駛執照可供吊扣，而逕行吊扣受處分人之職業大客車
      駕駛執照，此舉顯已逾越修正後道路交通管理處罰條例第
      68條之規範意涵及範圍，是原處分機關此部分之裁處於法
      即有未合。
（四）至目前主管機關關於駕駛執照核發之作業程序，依「一人
      一照原則」，對駕駛人持高一級駕駛執照者，並未核發低
      一級車類之駕駛執照，致有本件因異議人無普通小型車駕
      駛執照可供吊扣之情形發生，主管機關自應本於行政罰之
      合目的性原則及前開意旨，修法因應或依合於比例原則之
      手段與行政作為，另為妥適之處理，附此敘明。
五、次按行政罰法第26條規定：「一行為同時觸犯刑事法律及違
    反行政法上義務規定者，依刑事法律處罰之。但其行為應處
    以其他種類行政罰或得沒入之物而未經法院宣告沒收者，亦
    得裁處之。前項行為如經不起訴處分或為無罪、免訴、不受
    理、不付審理之裁判確定者，得依違反行政法上義務規定裁
    處之。」。究其立法目的，一行為同時觸犯刑事法律及違反
    行政法上義務規定時，由於刑罰與行政罰同屬對不法行為之
    制裁，而刑罰之懲罰作用較強，故依刑事法律處罰，即足資
    警惕時，實無一事二罰再處行政罰之必要；且刑事法律處罰
    ，由法院依法定程序為之，較符合正當法律程序，應予優先
    適用，是汽車駕駛人經測試檢定酒精濃度超過規定標準之行
    為，如同時涉犯刑法第185 條之3 之公共危險罪嫌，依上開
    行政罰法第26條第1 項規定，道路交通主管處罰機關除得依
    該條項但書規定處以其他種類行政罰（例如吊扣、吊銷駕駛
    執照）外，應由地方法院檢察署依刑事案件程序處理，嗣後
    如無行政罰法第26條第2 項所規定之經不起訴處分或為無罪
    、免訴、不受理、不付審理之裁判確定等事由，即不得依道
    路交通管理處罰條例第35條第1 項第1 款規定裁處行為人罰
    鍰之行政罰。本件異議人因上開酒駕行為業經本院以98年度
    壢交簡字第2695號刑事簡易判決判處拘役40日，如易科罰金
    ，以新台幣1,000 元折算1 日，該案並於98年10月12日確定
    ，此有前開判決書、臺灣高等法院裁判有罪簡列表在卷可稽
    。準此，原處分機關依道路交通管理處罰條例第35條第1 項
    第1 款之規定，對異議人上開酒後駕車之違規行為予以裁罰
    時，就裁處罰鍰部分，自不得再科處行政罰對於異議人予以
    重複處罰。是以異議人就上揭酒後駕車行為，業經終局確定
    受刑事處罰，基於「一事不二罰」之行政罰原則，自不得逕
    予裁罰罰鍰49,500元，當甚明確。詎原處分機關就此部分竟
    又對異議人處以罰鍰，自與上揭行政罰法第26條第1 項之規
    定有悖，爰此，原處分機關逕以異議人酒精濃度超過規定標
    準，而對其裁處罰鍰49,500元部分，與法即有未合。至於接
    受道路交通安全講習之部分，既屬達成遏止酒後駕車之不法
    行為，維護道路交通用路權人之生命、身體之安全法益等特
    殊行政目的所必要之不利處分，縱異議人因同一酒後駕車行
    為涉犯公共危險罪嫌而另受檢察官發動刑事訴追，依行政罰
    法第26條第1 項但書之規定，仍得裁處之，而不受同條第1
    項前段「一事不二罰」原則之拘束甚明。從而，原處分機關
    就裁處異議人接受道路交通安全講習之部分，於法並無違誤
    。
六、綜上所述，原處分機關上開罰鍰及吊扣駕照之行政裁罰，容
    有未洽，本院即無從予以維持。從而，異議人提出本件聲明
    異議為有理由，且因本件為一交通違規行為，罰鍰部分與吊
    扣處分及道路交通安全講習無從區分，自應由本院將原處分
    撤銷，自為裁罰如主文第2 項所示，以期適法。
據上論斷，應依道路交通管理處罰條例第87條第2 項，道路交通
案件處理辦法第20條前段，裁定如主文。
中    華    民    國    98    年     11    月    9    日
                  交通法庭  法  官  林蕙芳
以上正本證明與原本無異。
如不服本裁定，應於裁定送達後5 日內向本院提出抗告狀。
                            書記官  莊凱男
中    華    民    國    98    年    11    月    16    日


司法院資訊處製作；財團法人民間司法改革基金會備份。
